臺灣臺北地方法院民事判決
110年度訴字第6749號
原      告  台新國際商業銀行股份有限公司

法定代理人  尚瑞強  
訴訟代理人  劉承穎  
            鍾德暉  
被      告  陳盈君  
            劉雪鶴  
            陳秀盈  
追加被告    陳盈妃  
            陳盈純  
上列當事人間請求撤銷遺產分割登記等事件，本院於民國111年
2月10日言詞辯論終結，判決如下：
    主      文
被告陳盈君、劉雪鶴、陳秀盈暨追加被告陳盈妃、陳盈純就被繼
承人陳東波所遺如附表編號一至三所示之不動產，於民國一百一
十年三月二十日所為遺產分割協議之債權行為，暨於民國一百一
十年四月二十六日經臺北市建成地政事務所以「分割繼承」為原
因所為之不動產所有權移轉登記之物權行為均應予以撤銷。
被告陳秀盈應將被繼承人陳東波所遺如附表編號一至三所示之不
動產，於民國一百一十年四月二十六日經臺北市建成地政事務所
以「分割繼承」為原因所為之不動產所有權移轉登記予以塗銷。
訴訟費用由被告連帶負擔。
    事實及理由
壹、程序部分：
一、按訴狀送達後，原告不得將原訴變更或追加他訴，但請求之
    基礎事實同一者、該訴訟標的對於數人必須合一確定時，追
    加其原非當事人之人為當事人者，不在此限，民事訴訟法第
    255條第1項第2款、第5款分別定有明文。復按「繼承人有數
    人時，在分割遺產前，各繼承人對於遺產全部為公同共有。
    」，民法第1151條定有明文，故繼承人因繼承取得遺產之公
    同共有權利。又遺產屬於繼承人全體之公同共有，故就公同
    共有權利為訴訟者，乃屬固有必要共同訴訟，應由公同共有
    人全體一同起訴或被訴，否則於當事人之適格即有欠缺（最
    高法院99年度台上字第610號判決參照）。經查，原告起訴
    主張被告陳盈君尚積欠原告債務新臺幣（下同）792,439元
    未為清償，嗣被繼承人陳東波於民國110年3月20日去世後，
    其遺產原應由包括被告陳盈君在內之全體繼承人共同繼承，
    詎被告陳盈君唯恐伊對被繼承人陳東波遺產之持分權利遭原
    告追索，遂將伊所有應繼分無償移轉予被告陳秀盈，已然侵
    害原告之債權，原告乃基於繼承及消費借貸之法律關係聲明
    請求「㈠被告陳盈君、劉雪鶴、陳秀盈就被繼承人陳東波所
    遺如附表編號1至3所示之遺產於110年3月20日所為遺產分割
    協議之債權行為及被告陳秀盈就前述之遺產分割協議於110
    年4月26日所為分割繼承登記之物權行為，均應予撤銷；㈡被
    告陳秀盈應將被繼承人陳東波所遺如附表編號1至3所示之不
    動產，於登記日期110年4月26日之分割繼承登記予以塗銷。
    」（見本院卷第9頁）；惟如前所述遺產屬於繼承人全體之
    公同共有，故就公同共有權利為訴訟者，乃屬固有必要共同
    訴訟，應由公同共有人全體一同起訴或被訴，否則於當事人
    之適格即有欠缺，茲因被繼承人陳東波之繼承人除被告陳盈
    君、劉雪鶴、陳秀盈三人外，尚有陳盈妃、陳盈純二人等情
    ，此有被繼承人陳東波繼承系統表、除戶戶籍謄本暨其全體
    繼承人現戶戶籍謄本在卷可稽（見本院卷第198至200頁），
    是本件應由被繼承人陳東波之全體繼承人一同被訴，其當事
    人適格始無欠缺。原告遂於110年12月16日以民事更正狀追
    加陳盈妃、陳盈純為被告，並變更聲明為「㈠被告陳盈君、
    劉雪鶴、陳秀盈暨追加被告陳盈妃、陳盈純就被繼承人陳東
    波所遺如附表編號1至3所示之不動產，於110年3月20日所為
    遺產分割協議之債權行為，暨於110年4月26日經臺北市建成
    地政事務所以『分割繼承』為原因所為之不動產所有權移轉登
    記之物權行為均應予以撤銷；㈡被告陳秀盈應將被繼承人陳
    東波所遺如附表編號1至3所示之不動產，於110年4月26日經
    臺北市建成地政事務所以『分割繼承』為原因所為之不動產所
    有權移轉登記予以塗銷。」（見本院卷第275至283頁），核
    與前揭規定並無不合，故原告所為訴之追加及變更均為合法
    ，應予准許，合先敘明。
二、又本件被告陳盈君、劉雪鶴、陳秀盈暨追加被告陳盈妃、陳
    盈純均經合法通知，未於言詞辯論期日到場，核無民事訴訟
    法第386條所列各款情形，爰依原告之聲請，由其一造辯論
    而為判決。
貳、實體部分：
一、原告起訴主張： 
  ㈠因被告陳盈君積欠原告債務，前經原告向本院聲請支付命令
    ，業經本院陸續核發104年6月26日104年度司促字第12561號
    支付命令、104年11月4日北院木104司執天字第127152號債
    權憑證，被告陳盈君應清償原告債權本金總計為792,439元
    （計算式：46,279元＋312,534元＋433,626元＝792,439元）等
    情。而如附表所示被告陳盈君之父即被繼承人陳東波之遺產
    ，被告陳盈君並未向本院聲請拋棄繼承，應依繼承法律關係
    與被繼承人陳東波之其他繼承人共同繼承上揭遺產，詎被告
    陳盈君竟於110年4月21日與其餘繼承人即被告劉雪鶴、陳秀
    盈暨追加被告陳盈妃、陳盈純簽立「遺產分割協議書」（見
    本院卷第206頁）達成遺產分割協議，並於110年4月26日以
    「分割繼承」為原因將如附表編號1至3所示之不動產所有權
    移轉登記予被告陳秀盈，茲因被告陳盈君名下已無其他任何
    財產，殊難想像於扣除上開不動產之價值後，被告陳盈君仍
    有足夠資力使原告所有之系爭債權獲得滿足。是以，被告、
    追加被告間就上揭不動產於110年3月20日所為遺產分割協議
    之債權行為暨於110年4月26日經臺北市建成地政事務所所為
    之所有權移轉登記之物權行為，致使被告陳盈君之積極財產
    減少，明顯有害及原告對被告陳盈君之系爭債權受償權利。
    是以，原告得依民法第244條第1項、第4項之規定，請求撤
    銷被告於110年3月20日所為遺產分割協議之債權行為暨於11
    0年4月26日所為所有權移轉登記之物權行為，並訴請被告陳
    盈君塗銷所有權移轉登記，回復為被告、追加被告公同共有
    等情。
  ㈡為此聲明：如主文第1、2項所示。
二、本件被告陳盈君、劉雪鶴、陳秀盈暨追加被告陳盈妃、陳盈
    純均經合法通知，未於言詞辯論期日到場，亦未提出書狀作
    何聲明或陳述。
三、經查，原告主張之事實，業據其提出本院104年6月26日104
    年度司促字第12561號支付命令暨確定證明書、104年11月4
    日北院木104司執天字第127152號債權憑證、被告陳盈君之
    財產所得調件明細表等件影本；被繼承人陳東波繼承系統表
    、除戶戶籍謄本正本暨其全體繼承人現戶戶籍謄本正本；臺
    北市○○區○○段○○段00○0000地號土地登記第二類謄本暨其上
    同小段918建號建物登記第二類謄本、臺北市地籍異動索引
    等件影本為證；復經本院依職權調閱前揭不動產之土地、建
    物登記第一類謄本、地籍異動索引資料核閱無訛（見本院卷
    第45至157頁）；另有臺北市建成地政事務所110年11月25日
    北市建地籍字第1107014659號函復本院有關110年萬華字第0
    29770號土地登記申請書原案影本電子檔1份、財政部臺北國
    稅局110年11月29日財北國稅資字第1100034024號函復本院
    有關被繼承人陳東波遺產稅申報書、免稅證明書及相關附件
    影本共計25紙附卷可稽（見本院卷第191至261頁），足認被
    告陳盈君之財產已明顯不足清償積欠原告之系爭債權債務，
    則被告、追加被告間就如附表編號1至3所示之不動產以「分
    割繼承」為原因，登記所有權人為被告陳秀盈之行為，乃積
    極減少債務人即被告陳盈君可取得之財產，自屬有害及原告
    之債權；又被告、追加被告均已於相當時期受合法之通知，
    而於言詞辯論期日不到場，亦未提出準備書狀爭執，自堪認
    原告之主張為真實。
四、從而，原告依民法第244條第1項、第4項之規定，提起本件
    撤銷遺產分割登記等訴訟，請求撤銷被告、追加被告間上揭
    遺產分割協議之債權行為及所有權移轉登記之物權行為，並
    請求被告陳秀盈塗銷移轉登記，回復為被告、追加被告公同
    所有，為有理由，應予准許。
五、訴訟費用負擔之依據：民事訴訟法第78條、第85條第2項。
中　　華　　民　　國　　111 　年　　2　　 月　　24　　日
                  民事第四庭    法　官　李家慧
以上正本係照原本作成。
如對本判決上訴，須於判決送達後20日內向本院提出上訴狀。如
委任律師提起上訴者，應一併繳納上訴審裁判費。
中　  華　  民　　國　　111 　年　　2　　 月　  24　  日
                                書記官　王怡茹
 附表：被繼承人陳東波之遺產
編號 種類 財 產 所 在 地 或 名 稱 持分權利範圍 1 土地 臺北市○○區○○段○○段00地號 32280分之228 2 土地 臺北市○○區○○段○○段0000地號 32280分之228 3 建物 臺北市○○區○○段○○段000○號 1分之1 4 存款 臺北東園郵局49,711元  5 存款 臺灣銀行股份有限公司24元  6 存款 華南商業銀行股份有限公司22,420元  7 存款 新光商業銀行股份有限公司20,879元  8 存款 陽信商業銀行股份有限公司1,259元  9 存款 板信商業銀行股份有限公司40,893元  10 存款 台北富邦商業銀行股份有限公司66,285元  11 存款 中國信託商業銀行股份有限公司106元